【裁判字號】    95,訴,8575
【裁判日期】    951013
【裁判案由】    侵權行為損害賠償
【裁判全文】
臺灣臺北地方法院民事判決              95年度訴字第8575號
原      告    甲○○
訴訟代理人    簡榮宗律師
              朱峻賢律師
複  代理人    陳明珠律師
被      告    安信建築經理股份有限公司
法定代理人    乙○○
訴訟代理人    劉韋德律師
上列當事人間請求侵權行為損害賠償事件，本院於民國95年 9月
29日言詞辯論終結，判決如下：
    主      文
原告之訴及假執行之聲請均駁回。
訴訟費用由原告負擔。
    事      實
壹、原告主張：
一、原告與訴外人林秀緞於民國95年2月9日就林秀鍛委託信義房
    屋仲介股份有限公司（以下簡稱信義房屋）仲介之位於台北
    市大安區○○○路 ○段161巷3號之房屋及其基地，簽訂不動
    產買賣合約書，約定買賣價金為新臺幣（下同） 5,100萬元
    。依上開不動產買賣合約書 (以下簡稱系爭買賣合約)第3條
    約定，兩造委由被告及其指定之特約銀行辦理成屋履約保證
    手續，並將買賣價金存入銀行專戶內，原告乃於95年2月9日
    與被告簽訂代辦履約保證委任契約書（以下簡稱系爭契約）
    ，委由被告辦理成屋履約保證手續，並由其於玉山銀行敦南
    分行開立履約保證專戶，原告並依系爭契約第3條第1項約定
    ，將買賣價金以匯款及支票方式交由被告代為經收及保管。
二、被告收受原告所開立之支票後，並未依約存入履約保證專戶
    內，其行為已違反系爭契約第3條第2項約定，且未善盡系爭
    契約第8條所約定被告應負之注意義務。原告嗣依民法第549
    條第1項規定，於95年6月20日委由律師發函終止系爭契約，
    則被告就其代原告保管之支票，已為無權占有，依民法第76
    7條及票據法第 13條前段規定之反面解釋，即應返還支票予
    原告。然被告除不願返還支票外，更於95年 6月25日向銀行
    提示其中之支票5紙（支票號碼：AA0000000、AA0000000、
    AA0000000、 AA0000000、AA0000000），金額合計新台幣（
    下同）1,071萬元，並於 95年7月10日提示其中之支票2紙（
    支票號碼：AA0000000、AA0000000），金額合計 710萬元。
    惟除支票號碼為 AA0000000及AA0000000之支票2紙，已由原
    告向銀行為撤銷付款委託外，其餘 5張支票均因原告存款不
    足而遭退票，導致原告成為銀行之拒絕往來戶，嚴重損及原
    告數十年來所經營之商業上信用，原告依民法第184條第1項
    規定，自得請求被告負損害賠償責任。另原告原本獨資經營
    虹玲美容國際有限公司（以下簡稱虹玲公司），並擔任代表
    人，惟原告成為銀行之拒絕往來戶後，依公司法第108條第4
    項準用同法第30條第1項第5款使用票據經拒絕往來尚未期滿
    者，不得充有限公司董事之規定，更導致原告無法再經營虹
    玲公司。又被告所提示之上開 7紙支票，或因經原告撤銷付
    款委託，或因存款不足而遭銀行退票，故原告並未有實際之
    財產上之損害發生，惟被告之侵權行為所致原告信用權重大
    損害，依民法第195條第1項規定，原告雖非財產上之損害，
    亦得請求賠償相當之金額，衡量原告之社會、經濟地位及損
    害之嚴重性，原告爰依侵權行為之法律關係，請求被告賠償
    精神慰撫金100萬元。
三、另依原告與訴外人林秀緞所簽訂之不動產買賣合約書第 4條
    第4項約定，付款條件及方式分簽約、用印、完稅及交屋等4
    期付款，顯見原告並無於締約時一次交付買賣總價金之現金
    或支票之義務。惟被告以能儘速完成交易，避免多次開票為
    由，要求原告先以匯款及交付遠期支票之方式，將買賣價款
    交由被告經收或保管，並承諾該等支票於原告依不動產買賣
    契約負有給付價款義務時，被告始為付款之提示，其後更因
    原告所預先開立之若干遠期支票已屆票載發票日，被告無從
    提示兌現，被告遂要求原告開立新支票換回舊支票。嗣原告
    依被告之要求以匯款及支票方式交付予被告經收、保管之不
    動產買賣價款共計7,031萬元，遠超過不動產價款之5,100萬
    元，係受被告詐欺所致，並非原告未慮及本身資力而濫開支
    票。況且，被告亦自認原告所開立支票及匯款之買賣價款為
    7,281 萬元，有部份新開立之支票係為換回舊有之支票，則
    被告應於原告開立新支票時，退回舊有之支票，自無被告所
    稱兩造有不提示舊支票之約定。
四、又縱認該支票係以支付價金為目的為移轉，票據權利及票據
    所有權依法歸屬於被告，然被告依系爭契約第 3條約定，並
    非最終受益者，僅係經收保管買賣價金之地位，其行使票據
    權利，仍應符合系爭委任契約之約定，或得到買賣契約雙方
    之同意。況依不動產買賣契約之付款條件，已完成者僅及於
    簽約，原告僅負有第1期計510萬元之付款責任，蓋第 2期以
    後之付款條件均尚未具備。退一步言，縱認原告負有支付前
    3期價款之義務，原告應負擔之金額亦僅為1,530萬元，而原
    告已支付被告370萬元，亦即於95年3月29日及95年 3月31日
    匯款150萬元及50萬元予被告，並於95年2月15日及95年 2月
    21日，兌現金額為120萬元及50萬元之支票2紙予被告，是被
    告得提示兌現之支票金額不得超過 1,160萬元，詎被告竟提
    示上開7紙支票，金額合計1,781萬元，已超過原告應給付之
    1,160 萬元。再者，被告並非受買賣契約雙方當事人之共同
    委任，僅係不動產之買方原告與被告、賣方即訴外人林秀緞
    與被告分別成立委任契約，而書立在同一書面上而已，原告
    自得終止與被告間之個別委任契約。且縱認被告係受買賣契
    約雙方當事人之共同委任，原告之單方終止委任尚非生效，
    然被告提示上開支票之行為已違反系爭契約之約定，是被告
    債務不履行之行為致原告信用權重大損害，依民法第 227條
    之1準用同法第195條第 1項規定，原告雖非財產上之損害，
    亦得請求賠償相當之金額，衡量原告之社會、經濟地位及損
    害之嚴重性，原告爰請求精神慰撫金100萬元。
五、聲明：(一)被告應給付原告 100萬元，及自起訴狀繕本送達翌
    日起至清償日止，按週年利率5%計算之利息。(二)訴訟費用由
    被告負擔。(三)原告願供擔保，請准宣告假執行。
貳、被告主張：
一、被告係專業建築經理公司，營業項目之一即為受不動產買賣
    交易雙方共同委任代為向玉山商業銀行辦理履約保證事宜，
    其方式係由買方將應支付賣方之價金交予被告或複受任人，
    以存入履約專戶，俟賣方過戶完成並點交無誤後，再將專戶
    內之款項撥交予賣方。而被告就原告與訴外人林秀緞之買賣
    契約，係受買賣雙方共同委任辦理，並非僅受買賣關係之任
    一方所委任，更非任一方所能單獨終止委任，原告縱於95年
    6 月20日委託律師發函表示終止系爭契約，惟賣方即訴外人
    林秀緞，並未同時表示終止委任契約，依民法第258條第2項
    規定，原告表示單方終止委任契約，自非合法。又原告交付
    被告之支票，除部份係用以支付信義房屋公司之服務報酬外
    ，其餘均係以被告之名義為受款人而簽發，用以支付賣方林
    秀緞買賣價金之票據，而原告既係以支付價金為目的並簽發
    票據後交付予被告，則該票據之權利，應已移轉至被告所有
    ，且被告受買賣雙方所共同委任，依法自須將買方所交付之
    各票據進行提示以換成現金，原告稱其已依法終止委任，被
    告無權占有該票據，均非事實。
二、又況，原告於簽訂買賣簽約後，因個人資金問題，無法完成
    票款及尾款等資金之籌措，導致買賣流程之嚴重延滯，嗣縱
    經賣方同意其延期，惟原告仍未解決其資金問題，更表明其
    無力承購及希冀解除契約之意，惟原告並無解約權，故該買
    賣契約仍屬有效。嗣被告應賣方林秀緞之要求，將該票據進
    行提示，並無違法或侵害原告權利之處，且系爭票據發生退
    票，係因原告未慮及本身資力濫行簽發支票，復未妥善與賣
    方協商解決，導致賣方要求提示而發生存款不足而遭退票，
    自應由其負完全之責。況且，被告係立於公正地位代理買賣
    雙方辦理履約保證事宜，除買賣價金進出外，本身並不涉入
    雙方買賣契約權利義務關係之履行，自無欺騙原告之必要。
    至原告簽發金額達 7,000萬元之票據，乃因原告簽發票據後
    連第1次之簽約金510萬元即無力支付，原告遂要求另行簽發
    新票據並請求原票據不予提示（俗稱換票）所致。
三、又系爭契約約定原告應於簽約時給付 510萬元，惟原告於簽
    約當日僅給付120萬元，於95年3月29日及95年 3月31日分別
    給付150萬元及50萬元，共370萬元，連第 1次之款項都未能
    依約給付，其餘款項至賣方通知解約為止，亦尚未給付。另
    依雙方買賣契約第4條第4項約定，第2次付款金額510萬，應
    於95年2月16日給付，惟原告亦未給付，而第3次款為完稅款
    ，原告依約亦須支付 510萬，惟因原告上開款項均未支付，
    致買賣流程無法繼續，乃可歸責原告之事由致付款延遲，訴
    外人林秀緞自得要求原告支付價金。且原告所簽發之 5紙支
    票（支票號碼：AA0000000、AA0000000、AA0000000、AA000
    0000、AA0000000）均已陸續屆期，詎原告竟於95年6月20日
    發函被告欲片面終止解約，並欲將所其簽發之票據取回，其
    故意違約之意圖甚為明顯，訴外人林秀緞遂要求將已到期之
    票據予以提示，而上開票據本即係原告所簽發並作為買賣價
    金之用，既然賣方通知提示，而票據亦均已屆期，被告當然
    須予以提示，惟因原告之甲存帳戶內均無款項而致跳票。再
    者，上開票據縱經提示，惟均遭退票或撤銷付款委託，而被
    告進行票據提示交換並無任何疏失，原告亦無任何損失可言
    ，且該票據縱經提示獲付款，亦屬原告本應給付買賣價金之
    一部，原告自不得以其所簽發之票據跳票，向他人主張其精
    神上受有痛苦而請求慰撫金。
四、聲明：(一)原告之訴駁回。(二)訴訟費用由原告負擔。(三)如受不
    利判決，請准供擔保免為假執行。
參、兩造不爭執之事實：
一、原告與訴外人林秀緞於95年2月9日就訴外人林秀緞委託信義
    房屋仲介之位於台北市大安區○○○路 ○段161巷3號之房屋
    及其基地，簽訂系爭買賣合約，約定買賣價金為 5,100萬元
    。
二、原告與林秀緞依系爭買賣合約第 3條約定，委由被告及其指
    定之特約銀行辦理成屋履約保證手續，原告及林秀緞乃於95
    年2月9日與被告簽訂系爭契約，委由被告辦理成屋履約保證
    手續，並由其於玉山銀行敦南分行開立履約保證專戶。
三、原告於簽約當日給付 120萬元，並於95年3月29日及95年3月
    31 日給付150萬元及50萬元，共計370萬元予林秀緞。
四、被告於95年6月25日向銀行提示原告所簽發、交付支票其中5
    紙合計1,071萬元之支票（支票號碼：AA0000000、AA000000
    0、AA0000000、AA0000000、AA0000000），並於 95年7月10
    日提示原告所簽發、交付支票其中合計710萬元之支票2紙（
    支票號碼：AA0000000、AA0000000）。
肆、得心證之理由：
本件兩造所爭執之處，應在於(一)被告提示原告所簽發、交付上開
合計1720萬元支票7張（以下簡稱系爭7張支票）之行為，是否違
反系爭契約？(二)被告提示系爭 7張支票之行為，是否屬於侵害原
告信用權之故意、過失行為？
一、原告主張被告收受原告所開立之支票後，並未依約存入履約
    保證專戶內，其行為違反系爭契約第3條第2項之約定，且未
    盡系爭契約第 8條所約定之注意義務，及原告依被告之要求
    而先後交付被告經收、保管共計 7,031萬元之支票，係受被
    告詐欺所致云云，並未提出任何證據以資佐證，顯難認為真
    實，應非可採。
二、有關被告自原告收受其依據系爭契約所交付之支票後，應如
    何處理一節，依據系爭契約第3條第1項前段「甲（即原告）
    、乙（即林秀緞）雙方應將買賣價金、各項相關稅費及過戶
    證件，交由丙方（即被告）代為經收、保管，直至不動產買
    賣合約完成或解除止。」、第 2項「前項丙方所經收之買賣
    價金，應存於丙方開立於保證銀行之履約保證專戶內，並依
    履約保證專戶利率計息（扣除利息所得稅）。」、第 6條「
    於交屋程序完成或合約解除或判決確定後，丙方應以匯款（
    限國內匯款）、轉帳、或銀行支票之方式，將買賣價款扣除
    第四條支出後所餘價金及其孳息（扣除利息所得稅）轉交或
    返還予應得之人，... 」等約定，被告自原告收受其依據系
    爭契約所交付之支票後，自應將該等支票提示存入履約保證
    專戶，以妥善保管買賣價金，並保障原告所應取得依據履約
    保證專戶利率計算之利息。則原告為履行系爭買賣合約，依
    據系爭契約交付支票予被告，自應有被告將於票載發票日將
    原告所交付支票提示之體認；是被告於系爭 7張支票屆期後
    提示原告該等支票，當屬依據系爭契約之履行債務行為，核
    無何債務不履行之情事可言。
三、原告主張其業依據民法第549條第1項「當事人之任何一方，
    得隨時終止委任契約。」之規定，於 95年6月20日委由律師
    發函被告終止系爭契約，業據提出明沂法律事務所函及中華
    郵政掛號郵件收件回執等影本附卷可稽，固堪信為真實。惟
    依據系爭契約前言「茲因甲（即原告）、乙（即林秀緞）雙
    方為求不動產買賣合約（合約編號： G098674號）誠信履行
    及保障買賣價金之權利，一致同意委任丙方依相關法令代為
    向玉山商業銀行股份有限公司（以下簡稱保證銀行）辦理履
    約保證」、第1條第2項「對乙方之保證責任範圍：(一)買賣標
    的物之產權移轉前，甲方若未能如期履行支付價金之義務，
    經合法程序催告，解除契約，沒收已付價金確定後，保證銀
    行即將甲方依買賣合約已支付之買賣價金交予乙方。... 」
    、第 7項「保證責任之消滅、解除：(一)保證責任因保證期限
    屆滿或買賣合約、代辦履約保證委任契約業經解除或失其效
    力時消滅。」、第 10條第1項「丙方之代辦期限至不動產買
    賣合約或代辦履約保證委任契約履行完成或失效、解除日止
    。」等約定，明顯可知系爭契約之委任人顯非僅有原告，應
    尚包括林秀緞在內。且系爭契約之訂定目的明顯在於保障系
    爭買賣合約買（即原告）、賣（即林秀緞）雙方之權益，乃
    約定應由受任人（即被告）保管買賣價金，並須保證期限屆
    滿、系爭契約履行完成、系爭買賣合約或系爭契約經解除或
    失效，受任人（即被告）之保證責任始得解除。則系爭契約
    之性質，除屬原告及林秀緞委任被告之委任契約之外，顯然
    另有原告及林秀緞雙方同意受系爭契約拘束，任何一方不得
    任意向被告終止系爭契約之合意。是原告上開依據民法第54
    9條第1項向被告所為之終止契約意思表示，應非適法，自不
    發生終止系爭契約之效力。從而被告提示原告所交付系爭支
    票 7張，應屬依據有效存在之系爭契約，所為履行系爭契約
    之行為；原告主張被告此等行為乃債務不履行之行為，請求
    被告賠償其信用權受到損害之慰撫金，核無理由，應予駁回
    。
四、按「因故意或過失，不法侵害他人之權利者，負損害賠償責
    任。故意以背於善良風俗之方法，加損害於他人者亦同。」
    ，民法第184條第1項定有明文。次按民法第184條第1項前段
    規定侵權行為以故意或過失不法侵害他人之權利為成立要件
    ，故主張對造應負侵權行為責任者，應就對造之故意或過失
    負舉證責任。經查，原告主張被告收受原告所開立之支票後
    ，違反注意義務，未將支票存入履約保證專戶內，及被告係
    以詐欺手段詐使原告先後交付共計 7,031萬元之支票等情，
    未提出任何證據以實其說，核無足採，前已敘明；且原告既
    係指摘被告提示系爭 7張支票之行為，造成原告之信用權受
    損，其復主張被告「違反注意義務而未將支票存入履約保證
    專戶」，即難認為與其信用權所受損害有何因果關係。參諸
    原告提示系爭 7張支票，乃屬依據系爭契約之履行債務行為
    ，前業敘明，本件依原告所提出之證據，自難認為被告對於
    原告因系爭7張支票中5張發生跳票所致之信用損害，有何故
    意或過失可言。從而原告依據侵權行為之法律關係，請求被
    告賠償其信用權受損之慰撫金，亦無理由，應予駁回。原告
    之訴既經駁回，其假執行宣告之聲請亦失所附麗，爰併駁回
    之。
伍、本件事證已臻明確，兩造其餘主張陳述及所提之證據，均毋
    庸再與審酌，附此敘明。
陸、據上論結：原告之訴為無理由，依民事訴訟法第78條，判決
    如主文。
中    華    民    國    95    年    10    月    13    日
                  民事民二庭    法  官  楊代華
以上正本係照原本作成
如對本判決上訴，須於判決送達後20日內向本院提出上訴狀
中    華    民    國    95    年    10    月    13    日
                                書記官  許婉如


司法院資訊處製作；財團法人民間司法改革基金會備份。
